【裁判字號】    98,上訴,838
【裁判日期】    980630
【裁判案由】    偽造有價證券
【裁判全文】
臺灣高等法院臺中分院刑事判決         98年度上訴字第838號
上  訴  人  臺灣臺中地方法院檢察署檢察官
上  訴  人
即  被  告  楊玉菁
指定辯護人  本院公設辯護人  賴泰鈞
上列上訴人因被告偽造有價證券案件，不服臺灣臺中地方法院97
年度訴字第5036號中華民國98年2月23日第一審判決（起訴案號
：臺灣臺中地方法院檢察署97年度偵字第11142號），提起上訴
，本院判決如下：
    主    文
原判決撤銷。
楊玉菁無罪。
    理    由
一、公訴意旨略以：上訴人即被告楊玉菁（下稱被告）於民國93
    年間，在臺中市認識謝昆輝，楊玉菁當時向謝昆輝自稱其姓
    名為「林玲君」。楊玉菁於97年1月8日某時，在謝昆輝位於
    臺中縣龍井鄉○○路29之3號住處，意圖供行使之用，在票
    號WG0000000號之本票上，填載發票日為97年1月8日、到期
    日為97年1月8日、金額新臺幣400萬元等事項，並在發票人
    欄偽造林玲君之簽名1次，又記載「南投縣中正路568號」、
    「Ｚ000000000」等虛偽年籍資料，另以不詳時間、地點、方
    式取得之「林玲君」印章蓋用於該本票之到期日、金額、發
    票人、發票日等欄位共6枚，而偽造以林玲君名義簽發之本
    票1張，並在謝昆輝之住處交付予謝昆輝，嗣經謝昆輝發現
    林玲君之名義係遭冒用，報警查知上情，因被告涉犯刑法第
    201條第1項之偽造有價證券罪嫌。
二、按犯罪事實應依證據認定之，無證據不得認定犯罪事實；又
    不能證明被告犯罪或其行為不罰者，應諭知無罪之判決，刑
    事訴訟法第154條第2項第301條第1項分別定有明文。又所
    謂認定犯罪事實之證據，係指足以認定被告確有犯罪行為之
    積極證據而言，該項證據自須適合於被告犯罪事實之認定，
    始得採為斷罪之資料；且如未能發現相當確實證據，或證據
    不足以證明，自不能以推測或擬制之方法，以為裁判之基礎
    ；而認定犯罪事實所憑之證據，雖不以直接證據為限，間接
    證據亦包括在內，然而無論直接證據或間接證據，其為訴訟
    上之證明，須於通常一般人均不致有所懷疑，而得確信其為
    真實之程度者，始得據為有罪之認定，倘其證明尚未達到此
    一程度，而有合理之懷疑存在時，即難遽採為不利被告之認
    定（最高法院76年台上字第4986號判例參照）。另刑事訴訟
    法第161條第1項規定：檢察官就被告犯罪事實，應負舉證責
    任，並指出證明之方法。因此，檢察官對於起訴之犯罪事實
    ，應負提出證據及說服之實質舉證責任。倘其所提出之證據
    ，不足為被告有罪之積極證明，或其指出證明之方法，無從
    說服法院以形成被告有罪之心證，基於無罪推定之原則，自
    不能為被告有罪之判決。次按署名，以證明其主體之同一性
    為已足，並不以簽署姓名為必要，即用化名、代名、偏名、
    筆名或僅簽名字，亦無不可。故行為人如以其「偏名」為法
    律行為（包括簽名及蓋章），苟其偏名，係行之有年，且為
    社會上多數人所知，則該偏名既足以證明其主體之同一性，
    即難認該行為人有偽造他人署押或印文之犯意（最高法院98
    年度台上字第648號裁判意旨）；惟按所謂「偽造」者，係
    指冒用或捏造他人名義而為制作者而言。又身分證上記載之
    姓名，乃用以表彰及區別自己與他人在社會不同個體之名稱
    ，惟足以區別或辨識之名稱，並不以身分證上記載之姓名為
    限，一般所謂之別名、字號、藝名、小名等，亦均屬之；是
    以，如以自己之別名、字號、小名等異於身分證上記載姓名
    之名稱對外簽發本票或私文書，如該名稱足以讓相對人辨識
    該名稱即指本人無誤時，即不涉刑法「偽造」範疇。（最高
    法院95年度上訴字第941號裁判意旨）；苟上訴人簽發上開
    爭執之本票一張交付被害人李宜臻，以抵充利息，即以自己
    擔任票據之付款人，而自為權利義務之主體，該被害人亦知
    上訴人即為「余佩霞」，則上訴人之使用偏名「余佩霞」簽
    發本票，不僅無冒用他人名義偽造本票之犯意，亦與所謂冒
    用他人名義偽造有價證券之要件不合，殊難以偽造有價證券
    罪相繩（最高法院81年度台上字第4126號裁判意旨參照）。
三、公訴意旨認被告涉犯偽造有價證券罪嫌，無非係以：被告楊
    玉菁於警詢及偵查中自白其以林玲君之名義簽發上開本票，
    及告訴人謝昆輝於警詢及偵查中之陳述，並有被告偽造之本
    票1紙可憑為其主要論據。然訊據被告堅詞否認有何偽造有
    價證券之犯行，辯稱：伊與告訴人有感情糾葛，告訴人為了
    要牽絆已婚的伊，所以要求伊開立本票400萬元，以保證伊
    會離婚，並常以莫須有的理由要求伊簽借據等作為保證，本
    件本票並不是告訴人所說因為借款而簽發，伊更沒有要告訴
    人拿來使用之意等語。
四、經查：
  (一)被告於本院準備程序供承：「（你與告訴人認識後以何名義
    自稱？）一開始就告訴他我叫林玲君。（有無告訴他妳原來
    的名字或其他名稱？）沒有。（系爭本票上林玲君之簽名係
    你所寫？）是。（簽此張本票之用意？）感情上之保障，因
    他（指告訴人）怕我跑掉。（你簽此張本票是否表示林玲君
    本人簽這張本票？）是。（本票身分證號碼Ｚ000000000號
    是你所寫？是。（這個身分證號碼是誰的？）是我直接想到
    就寫下來的不是別人的號碼。（本票上地址南投縣中正路
    568號是何人的地址？）我是怕他按地址找我，所以我是亂
    寫的。（本票印章是你蓋的？）不是，我當時沒有蓋印章。
    （你既對告訴人自稱是林玲君，是否刻林玲君印章自己來使
    用？）沒有。」等語（本院卷第43頁正、背面）。
  (二)告訴人於警詢供稱：「93年我與自稱林玲君女子在台中市○
    ○路新光三越百貨公司l樓前咖啡攤認識自稱林玲君女子…
    」（警卷第12頁）；於偵訊時供稱：「94年年假期間，年初
    三我到進化路愛莉斯飯店，因為我要叫小姐性交易就找楊玉
    菁過來，楊玉菁就說他叫林玲君…」（偵查卷第22頁）；於
    本院準備程序時亦稱：「（剛開始認識被告她以何名字自我
    介紹？）林玲君。（你認識之被告自始至尾均稱林玲君？）
    是。（問：你認識她期間在本案尚未案發前知道她有別的名
    字否？）不知道。（問：在本案被告簽發本票使用林玲君前
    是否知道她有用別的名字？）不知道。（何時知道被告有其
    它的名字？）是97年4月間偵查員告訴我說簽這張本票之人
    不叫林玲君，叫我不要再拿錢給她，但當時警員不知她的真
    實姓名。（被告在這張本票簽名林玲君，是否表示是被告本
    人簽發的？）是。（她有無告訴你這個林玲君是另外的人？
    ）沒有。（你的之認知是被告即為林玲君本人，她自己簽這
    張票她自己負責？）是，97年6月開偵查庭她拿出身份證出
    來，我才知道她的本名，她當時跟我說她是善意的欺騙，她
    不希望她的本名曝光。」等語（本院卷第35至36頁）。
  (三)互核告訴人及被告之上開陳述，足證被告與告訴人於93 年
    、94年初認識時，被告即自稱「林玲君」，被告向來使用「
    林玲君」之化名與告訴人來往。而系爭本票之簽發，依告訴
    人所述被告係於97年1月8日發票日後三天所交付，且發票日
    係97年1月8日，則被告以「林玲君」名義簽發本票之時間即
    應係在97年1月份時，此距離被告與告訴人認識之初已有三
    年左右。而被告於認識告訴人之初即自稱「林玲君」，當無
    預見到三年後會以「林玲君」之名義簽發本票，顯見「林玲
    君」係被告所使用之化名，且行之有年。
  (四)本院依職權以被告於本票所書寫之「林玲君」及身分證字號
    「Ｚ000000000」，經以司法院單一窗口戶役政電子閘門系統
    查詢結果，「林玲君」之資料不存在，而「Ｚ000000000」則
    係錯誤之身分證字號，有該查詢結果在卷可稽（本院卷第32
    頁），則顯見被告並無刻意冒用他人姓名以避票據責任之情
    事，被告以「林玲君」名義簽發本票係代表其本人簽發，而
    自為權利義務之主體，其目的主要在於避免自己已婚之真實
    身分曝光，以免與告訴人間糾葛不清而徒增困擾，並無礙其
    係以本人名義簽發系爭本票，以自負票據責任。而揆諸上開
    裁判意旨，署名以足以證明主體同一性為己足，被告於案發
    前使用「林玲君」此一化名已有三年多，且案發時亦係代表
    自己負責而簽發系爭本票，則被告以「林玲君」名義簽發系
    爭本票予告訴人，告訴人亦知被告即是「林玲君」，其對「
    林玲君」取得票據權利，對告訴人而言即無妨害主體同一性
    之問題。職是，不論本件究係何因而簽發系爭本票，以及本
    票上之「林玲君」是否為被告所蓋用，因其即無冒用他人之
    意，自無從認被告偽造他人署押而簽發他人本票之犯意，被
    告之行為要難以刑法第201條偽造有價證券罪相繩。
五、綜上所述，檢察官前揭所舉之證據，尚不足以使本院形成被
    告確實有罪之心證。此外，本院在得依或應依職權調查證據
    之範圍內，復查無其他積極明確之證據，足以認定被告有檢
    察官所指之罪行，自屬不能證明被告犯罪。原審未為詳查，
    遽對被告論罪科刑，即有未合，而系爭「林玲君」之本票既
    經本院認被告有權簽發，則即使依檢察官上訴所指，本票上
    「林玲君」之印文為被告所蓋用，當亦無構成犯罪可言，是
    檢察官之上訴為無理由。被告上訴否認犯行，指摘原判決不
    當，為有理由，自應由本院將原判決撤銷，並為被告無罪之
    諭知。
據上論斷，應依刑事訴訟法第369條第1項前段、第364條、第301
第1項前段，判決如主文。
本案經檢察官許睦坪到庭執行職務。
中    華    民    國    98    年    6     月    30    日
            刑事第五庭  審判長法  官  趙  春  碧
                              法  官  楊  真  明
                              法  官  賴  恭  利
以上正本證明與原本無異。
檢察官如不服本判決應於收受本判決後10日內向本院提出上訴書
狀，其未敘述上訴理由者，並得於提起上訴後10日內向本院補提
理由書狀（須按他造當事人之人數附繕本）。

                                書記官  林  桂  鳳
中    華    民    國    98    年    6     月    30    日

司法院資訊處製作；財團法人民間司法改革基金會備份。
